【裁判字號】    90,重上,66
【裁判日期】    900522
【裁判案由】    拆屋還地
【裁判全文】
台灣高等法院民事判決  九十年度重上字第六六號
      上  訴  人    甲○○
      被 上訴 人    乙○○
      法定代理人    丙○○
      被 上訴 人    丁○○
右當事人間拆屋還地事件，上訴人對於中華民國八十九年十一月十三日臺灣臺北地方
法院八十八年度重訴字第二六九○號第一審判決提起上訴，本院判決如左：
    主    文
上訴駁回。
第二審訴訟費用由上訴人負擔。
    事實及理由
一、上訴人主張：坐落台北市○○區○○段四小段六０四地號之系爭土地為上訴人於
    八十一年間向法院投標買受，於八十八年六月四日取得不動產權利移轉證書，八
    十八年七月三日辦妥所有權移轉登記，詎被上訴人乙○○以其所有坐落上開土地
    上之建物即門牌編號台北市○○區○○路三二一巷二三號一至四樓之系爭房屋無
    權占用上訴人所有上開土地。嗣被上訴人乙○○於八十八年六月九日將上開房屋
    以贈與為原因移轉登記予其孫即被上訴人丁○○，且將房屋一、二樓提供其子丙
    ○○開設私立北大幼稚園，被上訴人等均無權占有系爭土地，為此依據民法第七
    百六十七條之規定，訴請判決：(一)被上訴人丁○○應將坐落台北市○○區○○段
    四小段六０四地號土地上之建物即門牌編號台北市○○區○○路三二一巷二三號
    一至四樓房屋如原判決附圖所示A、A1、a、B、C部分拆除，將上開土地交還上訴
    人，並給付上訴人自八十八年六月九日起至交還土地之日止按年以新台幣（下同
    ）三百八十七萬零四百元計算之損害金。(二)被上訴人乙○○、丙○○及台北市私
    立北大幼稚園應自前項房屋騰空遷出。再者，被上訴人乙○○自八十一年間起主
    張其有優先購買權，並兩次提出訴訟，致法院之執行程序一直遲至八十八年六月
    四日始核發權利移轉證書，為此依據民法第一百八十四條之規定，訴請判決被上
    訴人乙○○應給付自八十二年七月二十日繳交投標保證金二百五十四萬元起至八
    十八年六月八日止之法定利息共計七十四萬七千三百八十六元等情。並聲明：(一)
    廢棄原判決。(二)被上訴人丁○○應將坐落台北市○○區○○段四小段六○四地號
    土地上之建物即門牌號碼台北市○○區○○路三二一巷二三號一至四樓房屋如複
    丈成果圖所示A、A1、a、B、C部分拆除，將占有之土地交還上訴人，並給付上訴
    人自八十八年六月九日起至交還土地之日止，按每年新台幣參佰捌拾柒萬肆佰元
    計算之損害金。(三)被上訴人乙○○、丙○○及台北市私立北大幼稚園應自前項房
    屋騰空遷出。(四)被上訴人乙○○應賠償上訴人新台幣柒拾肆萬柒仟參佰捌拾陸元
    。
二、被上訴人則以：系爭土地連同系爭房屋原為訴外人陳森茂、陳森正、陳秀雄共有
    ，嗣經分別分次拍賣，訴外人盧益村於七十一年間取得系爭房屋所有權，被上訴
    人乙○○則輾轉自盧益村之買受人三六九公司取得系爭房屋所有權。嗣後上訴人
    於八十一年因系爭土地遭查封拍賣而拍定取得所有權。被上訴人乙○○雖先後訴
    請確認優先購買權存在及確認租賃關係存在之訴訟均遭敗訴判決確定，但依目前
    實務見解，有認為基地承買人默許房屋承買人繼續使用土地之使用借貸關係，亦
    有認為存有租賃關係，是被上訴人並非無權占有系爭土地。況依前所起訴之台灣
    高等法院八十六年度重上更(一)字第八０號判決亦認定上訴人應默許系爭房屋承買
    人繼續使用土地，僅在使用對價未協議前，不能逕謂有租賃關係存在。因此，兩
    造間有租賃關係存在，應類推適用民法第八百七十六條規定，上訴人訴請拆屋還
    地及騰空遷出均無理由。此外，被上訴人乙○○先後以有法定地上權、租賃權為
    由起訴，乃行使憲法所賦予之訴權，要與侵權行為之構成要件迴異，況司法機關
    亦曾為被上訴人乙○○勝訴之判決，更難謂被上訴人乙○○提起各該訴訟有何故
    意或過失，上訴人請求法定利息之損害賠償亦乏依據等語置辯。並聲明駁回上訴
    人之上訴。
三、經查門牌編號台北市○○區○○路三二一巷二三號一至四樓房屋房屋係坐落於台
    北市○○區○○段四小段六０四地號之系爭土地上，上開土地與房屋原均為陳森
    茂、陳森正、陳秀雄共有，該房屋於六十五年十一月間設定抵押權予台北市銀行
    ，嗣經法院查封拍賣而由訴外人盧益村拍定，並將該屋輾轉出賣並移轉登記為被
    上訴人乙○○所有，被上訴人乙○○將該屋提供被上訴人私立北大幼稚園使用，
    嗣於八十八年六月九日將該屋贈與予被上訴人丁○○，而該土地於八十一年間由
    被上訴人拍定並取得所有權等事實，有土地及建物登記謄本附卷可稽（原審卷，
    十一至十九頁），且為被上訴人所不爭執，復經原法院會同台北市松山地政事務
    所人員勘驗現場，製有勘驗筆錄及複丈成果圖可證（原審卷，九五至九六頁、一
    一○至一一頁、一一三至一一四頁），自堪信為真實。
四、上訴人主張：被上訴人就系爭土地並無法定地上權、租賃關係及優先承買權及其
    他正當占有權源，被上訴人等均無權占有系爭土地等語。被上訴人則辯稱：系爭
    土地與系爭房屋原均為訴外人陳森茂、陳森正、陳秀雄共有，嗣經分別分次拍賣
    ，被上訴人丁○○取得系爭房屋所有權，上訴人取得系爭土地所有權，目前實務
    見解有認為基地承買人默許房屋承買人繼續使用土地之使用借貸關係，亦有認為
    存有租賃關係，是被上訴人並非無權占有系爭土地，本件應類推適用民法第八百
    七十六條規定，被上訴人並非無權占有等語。經查：
    (一)系爭建物經台北市銀行實行抵押權而經本院查封拍賣後，拍定人盧益村雖取得
      法定地上權，惟因該法定地上權未經登記，被上訴人乙○○雖輾轉取得系爭建
      物所有權，依法並未取得法定地上權之事實，業經最高法院八十三年台上字第
      一三０九號民事判決確定在案（原審卷，二一至二五頁）。又被上訴人乙○○
      與上訴人間就系爭土地並無租賃關係存在，被上訴人乙○○不能依土地法第一
      百零四條第一項規定取得優先承買權之事實，亦經最高法院八十八年度台上字
      第五三七號民事判決確定在案（原審卷，二六至三一頁）。因此，應認上訴人
      主張：被上訴人乙○○就系爭土地並無法定地上權、租賃關係及優先承買權等
      語，為可採信。
    (二)最高法院四十八年台上字第一四五七號判例明載：「土地與房屋為各別之不動
      產，各得單獨為交易之標的，且房屋性質上不能與土地使用權分離而存在，亦
      即使用房屋必須使用該房屋之地基，故土地及房屋同屬一人，而將土地及房屋
      分開同時或先後出賣，其間雖無地上權設定，然除有特別情事，可解釋為當事
      人之真意，限於賣屋而無基地之使用外，均應推斷土地承買人默許房屋承買人
      繼續使用土地。」此判例意旨係明示房屋性質不能與土地使用權分離而存在，
      亦即使用房屋必須使用房屋之基地，土地與房屋若原屬同一人所有，日後如有
      先後出售房地情形，不應因房屋尚未出售而土地承買人即可要求拆屋還地，否
      則後出售之房屋，依繼受取得之法理，豈不喪失基地之繼續使用權，故於同時
      出售房地而異其所有人，或先後出售土地或房屋而異其所有人時，應認土地承
      買人默許房屋承買人繼續使用基地。
    (三)經查系爭土地及系爭房屋原均同屬訴外人陳森茂、陳森正、陳秀雄共有，嗣因
      該土地及房屋均經法院分別拍賣，被上訴人乙○○輾轉取得系爭房屋所有權，
      乙○○將該屋贈與被上訴人丁○○，而上訴人亦因拍賣而取得系爭土地所有權
      之事實，已如前述。系爭房屋及土地之所有權人原先既屬相同，系爭土地及房
      屋因分開及先後出賣或贈與而異其所有權人，而上訴人與被上訴人乙○○、丁
      ○○間並無地上權之設定，上訴人復未能舉證證明系爭房屋及土地之歷次買賣
      或贈與時，有特別情事可解釋為契約當事人之真意係限於賣屋或贈屋而無基地
      使用之情形，則依上開判例意旨，均應推斷系爭土地承買人默許系爭房屋承買
      人或受贈人繼續使用系爭土地（最高法院九十年度台上字第二四○號判決參照
      ）。因此，本件應推斷上訴人默許被上訴人乙○○、丁○○繼續使用系爭土地
      ，被上訴人乙○○、丁○○等並非無權占有系爭土地，被上訴人乙○○將其所
      有之系爭房屋及有權使用之系爭土地借予台北市私立北大幼稚園使用，被上訴
      人台北市私立北大幼稚園、丙○○亦非無權占有，故上訴人主張：本件無上開
      判例之適用，被上訴人係無權占有系爭土地云云，並無可採。
五、綜上所述，被上訴人並未無權占有系爭土地，上訴人以被上訴人無權占有系爭土
    地為由，依據民法第七百六十七條規定，訴請被上訴人丁○○拆除如原判決附圖
    A  、A1、a、B、C所示建物並交還土地，及給付自八十八年六月九日起至交還土
    地之日止按年給付三百八十七萬零四百元之損害金，並請求被上訴人乙○○、丙
    ○○及私立北大幼稚園應自系爭房屋遷出，均非正當，不應准許。
六、上訴人再主張：被上訴人乙○○自八十一年間起即以有優先承買權，先後兩次提
    出訴訟，致系爭土地強制執行程序延滯，已繳付之得標金因此受有法定利息之損
    失，其得依據侵權行為法律關係訴請被上訴人乙○○賠償等語。被上訴人乙○○
    則否認其有何侵權行為。經查被上訴人乙○○輾轉取得系爭房屋所有權之時，系
    爭土地之所有權人與系爭房屋之所有權人並不相同，兩造間對於被上訴人乙○○
    是否自前手受讓而取得系爭土地之法定地上權或租賃權而對該地享有優先購買權
    既有爭執，被上訴人乙○○自有訴請法院判決之確認利益，亦有訴請法院判決之
    必要。因此，被上訴人乙○○先後以其對於系爭土地享有法定地上權、租賃權為
    由訴請確認優先購買權存在否之訴訟之行為，要屬訴權之行使，難認有何侵害上
    訴人權利之故意或過失。故上訴人主張依據侵權行為之法律關係，請求被上訴人
    乙○○賠償其繳納得標金法定利息計七十四萬七千三百八十六元，亦屬不能准許
    。
七、從而上訴人本於所有權之作用及侵權行為損害賠償請求權等法律關係，訴請被上
    訴人拆屋還地、遷出系爭房屋、給付損害金及賠償金等，均無理由，應予駁回。
    其假執行之聲請亦失所附麗，應併予駁回。原審為上訴人敗訴之判決，及駁回其
    假執行之聲請，理由雖有不同，結論並無不合。上訴意旨指摘原判決不當，求予
    廢棄改判，為無理由，應予駁回。
八、本件事證已臻明確，兩造其餘攻擊防禦方法，核與判決結果均無影響，無一一論
    述之必要 ，併此敘明。
九、據上論結，本件上訴為無理由，依民事訴訟法第四百四十九條第一項、第七十八
    條，判決如主文。
中      華      民      國    九十      年      五      月    二十二    日
                                民事第十二庭
                                    審判長法  官  林  丁  寶
                                          法  官  林  恩  山
                                          法  官  高  鳳  仙
右正本係照原本作成。
如不服本判決，應於收受送達後二十日內向本院提出上訴書狀，其未表明上訴理由者
，應於提出上訴後二十日內向本院補提理由書狀（均須按他造當事人之人數附繕本）
上訴時應提出委任律師或具有律師資格之人之委任狀；委任有律師資格者，另應附具
律師及格證書及釋明委任人與受任人有民事訴訟法第四百六十六條之一第一項但書或
第二項（詳附註）所定關係之釋明文書影本。
中      華      民      國    九十      年      五      月    二十三    日
                                          書記官  黃  慶  霽
附註：
民事訴訟法第四百六十六條之一（第一項、第二項）：
對於第二審判決上訴，上訴人應委任律師為訴訟代理人。但上訴人或其法定代理人具
有律師資格者，不在此限。
上訴人之配偶、三親等內之血親、二親等內之姻親，或上訴人為法人、中央或地方機
關時，其所屬專任人員具有律師資格並經法院認為適當者，亦得為第三審訴訟代理人
。


司法院資訊處製作；財團法人民間司法改革基金會備份。
